【裁判字號】    89,台上,612
【裁判日期】    890128
【裁判案由】    違反貪污治罪條例
【裁判全文】
最高法院刑事判決                                八十九年度台上字第六一二號
    上  訴  人  甲○○
右上訴人因違反貪污治罪條例案件，不服臺灣高等法院，中華民國八十八年十月二十
六日第二審判決（八十八年度上訴字第七八號，起訴案號：臺灣臺北地方法院檢察署
八十七年度偵字第八八五八號），提起上訴，本院判決如左：
    主  文
原判決撤銷，發回臺灣高等法院。
    理  由
本件原判決認定上訴人甲○○原係臺灣電力股份有限公司台北供電區營運處（下稱北
區營運處）板橋超高壓變電所保養股股長，負責大台北部分地區機電設備維護，為依
據法令從事公務之人員。於民國八十六年間，北區營運處以公開招標方式處理「變電
設備零星維護工程積點發包」工程。經數次流標後，於八十六年九月三日由政厚工程
有限公司（下稱政厚公司）得標，負責承作北區營運處所轄變電所之部分設備維護，
甲○○因掌握前開工程有關於工程完成請領工程款程序中須經其檢視蓋章始能領得之
權力，乃基於概括犯意，自八十六年十二月三日至八十七年一月二十日，在其台北縣
土城市○○路○段二○四號辦公室等地，連續多次向政厚公司負責人陳政傳要求並收
受新臺幣（下同）二萬元至五萬元不等之賄賂（詳如其附表所示），合計九萬元。陳
政傳因不堪其索求，乃向法務部調查局台北市調查處（下稱台北市調查處）提出檢舉
，嗣甲○○於八十七年四月初，又對陳政傳索求賄款九萬元，陳政傳佯為配合，於八
十七年四月三十日在台北市○○街二一號交付九萬元之際為台北市調查處人員埋伏當
場查獲，並扣得前述款項九萬元等情，因將第一審判決撤銷，改判仍論處上訴人依據
法令從事公務之人員，連續對於職務上之行為收受賄賂罪刑（處有期徒刑七年二月，
褫奪公權三年），固非無見。
惟查：(一)審理事實之法院，本乎發見實質的真實之本旨，對於案內一切與罪名之成否
、論罪科刑有關之證據，除認為不必要者外，均應詳為調查，然後基於調查所得之心
證，以為判斷之基礎。故證據雖已調查，若尚有其他必要部分並未調查，即與證據未
經調查無異，如遽行判決，仍難謂無刑事訴訟法第三百七十九條第十款規定所稱應於
審判期日調查之證據，而未予調查之違法。上訴人自第一審法院調查時起，即辯稱：
在台北市調查處偵訊時，已因醉酒神智不清，當時說的閩南語「拿」是「借」的意思
，於原審並聲請調取其接受台北市調查處偵訊時之全程錄音、錄影帶、傳訊陪同在場
之許律師及事前與之一同飲酒之證人柯重耀、林萬富等人（見原審卷第三八頁、第一
一九頁背面），同時提出證人陳褔原等人簽立之證明書乙紙為證（見原審卷第一二二
頁），原審對此亦認有調查之必要，而傳訊證人李麟、蔡維惠。然查李麟並非台北市
調查處負責偵訊上訴人及製作調查筆錄之人員，已經證人李麟結證在卷（見原審卷第
一三九頁），並有該份調查筆錄存卷可按（見偵查卷第四十頁），而證人蔡維惠則證
稱：「當時甲○○未表示其有喝酒，當天我是內勤，幾乎都沒有看當事人，只顧著製
作筆錄，並不瞭解被告當時有無喝酒，也未注意其當時之精神狀況」（見原審卷第一
四四頁），是以上訴人在台北市調查處製作調查筆錄之時，是否因酒後泥醉而神智不
清，仍非明確，原判決就此未詳予查證，對上訴人聲請調查之上開證據，不予調查，
又未於理由內加以說明，自有未盡調查能事及理由不備之違法。(二)證人張清原在台北
市調查處偵訊時證稱：「甲○○股長是統籌整個積點發包工程之運作，包括工作項目
等，平常也是甲○○視工作需要，聯絡廠商、調派人手進場施作，例如依照零星變電
工程積點發包辦法，類似清理水溝、開關場整理工作、垃圾整理等都是雜務性工作，
廠商派人施作時，每人每天僅核算積點八十點，而這次政厚公司係以積點十五元二角
四分標得，所以一個派工，僅能請領一千二百餘元，政厚公司將不敷成本，因此甲○
○股長如果大量指派類似雜務性工作，政厚公司就可能虧本。另外依合約規定，如承
包廠商三次無法施作指派之工程，則台電公司可依法解約並沒入保證金，所以如果甲
○○指派高難度的積點工程予政厚公司，使其根本無能力施作，則勢必要解約，對政
厚工程公司極為不利」（見偵查卷第八三頁背面），另證人周其正亦證稱：「據我所
瞭解，甲○○負責決定施作積點工作項目，協調政厚公司指派工作人數及核定我填寫
之紀錄表、積點表、工程請款單的文書報表」（見同上卷第一○二頁背面），而北區
營運處八十八年九月六日D北供維第00000000Y號函祇覆稱：「甲○○僅負責
審查無監督權，該工程之派工、監工非甲○○之職責」，就上訴人有無指定系爭積點
工程施作項目及協調政厚公司派員工作等權力，仍欠明瞭，原判決執北區營運處前開
覆函，認定上訴人就系爭工程祇負責審查，並無派工、決定工程內容及工資計算方法
之權力，並執以撤銷第一審判決，實屬率斷。(三)貪污治罪條例第五條第一項第三款乃
規定對於職務上之行為要求、期約、收受賄賂或其他不正利益等行為之處罰，故「要
求賄賂或其他不正利益」、「收受賄賂或其他不正利益」，均屬該法條所處罰之貪污
行為，原判決事實內認定：「甲○○連續多次向政厚公司負責人陳政傳要求並收受賄
賂」，如若不虛，則上訴人要求賄賂、收受賄賂二行為間之關係如何，原判決恝而不
論，未予說明，自屬判決不備理由。(四)上訴人於八十七年四月三十日向陳政傳收受之
九萬元，起訴書犯罪事實內乃認定此係上訴人指示陳政傳浮報工程款之所得，因而就
此部分事實，以貪污治罪條例第四條第二項、第一項第三款之罪名提起公訴，原判決
認無積極證據足證上訴人有要求陳政傳浮報工程款之情事，上訴人此部分被訴之犯罪
事實，僅應成立對於職務上之行為要求賄賂罪，乃於理由內敘明「起訴法條應予變更
，而此項要求（漏載求）賄賂罪與前開收受賄賂罪，有連續關係，論以連續收受賄賂
罪」，惟對業經變更法條論處罪刑之上述事實，竟又說明：「此部分爰不另為無罪之
諭知」，其論述於法顯然有違。以上，或係上訴意旨所指摘，或為本院得依職權調查
之事項，應認原判決有撤銷發回更審之原因。
據上論結，應依刑事訴訟法第三百九十七條、第四百零一條，判決如主文。
中      華      民      國    八十九    年      一      月    二十八    日
                              最高法院刑事第一庭
                                  審判長法官  施  文  仁
                                        法官  張  淳  淙
                                        法官  林  永  茂
                                        法官  蕭  仰  歸
                                        法官  黃  一  鑫
      右正本證明與原本無異
                                              書  記  官
中      華      民      國    八十九    年      二      月      三      日


司法院資訊處製作；財團法人民間司法改革基金會備份。
